臺灣高雄地方法院民事判決　　　　　　　　94年度建字第55號
原　　　告　昌志營造股份有限公司
法定代理人　甲○○
訴訟代理人　蔡明和律師
被　　　告　永保利建設開發有限公司
法定代理人　乙○○
訴訟代理人　洪錫鵬律師
上列當事人間請求違約金事件，本院民國94年10月11日言詞辯論
終結，判決如下：
    主  文
被告應給付原告新臺幣肆拾萬元及自民國九十四年七月九日起至
清償日止，按週年利率百分之五計算之利息。
原告其餘之訴駁回。
訴訟費用由被告負擔十分之一，餘由原告負擔。
本判決關於原告勝訴部分得假執行，但被告如以新臺幣肆拾萬元
為原告預供擔保後，得免為假執行。原告其餘假執行之聲請駁回
。
    事  實  及  理  由
一、原告起訴主張：兩造於民國92年11月12日簽訂「南投縣埔里
    鎮3 樓透天住宅103 戶新建工程承攬契約書」，雙方約定由
    原告承攬被告嗣後應予發包之系爭工程，而被告則應於同年
    12月30日前取得建築執照交付原告，上開期限並得順延展期
    至93年1 月30日，嗣原告乃於92年11月19日交付面額新臺幣
    （下同）6,000,000 元之支票1 紙予被告作為履約保證金，
    被告亦同時開立交付同額之本票1 紙以擔保該工程將為原告
    所承攬，後原告所交付之上開支票因存款不足而遭退票，雙
    方於同年12月2 日乃達成被告同意原告以現金3,000,000 元
    及簽發發票日為92年12月15日、面額1,000,000 元與發票日
    為93年1 月30日、面額2,000,000 元之支票各1 紙以補足前
    開退票之款項，且雙方仍同意依系爭契約履行之協議，迨因
    被告恐無法於93年1 月30日前取得建築執照，雙方又於同年
    1 月14日達成協議，並由被告書立內載「建照於合約內簽訂
    1 月底取得1 事。今重新修訂為93年3 月25日前，取得建照
    ，前昌志營造所交付之工程保證金2,000,000 元支票，本公
    司暫不提現，待建照取得後再提現」等語之切結書予原告收
    執，然原告於93年4 至6 月間經多次催告被告履約，惟被告
    均置之不理，並遲至同年6 月4 日始行取得建築執照（93投
    埔鎮工造字第65至71號），更將系爭工程交由訴外人毅城營
    造有限公司（下稱毅城公司）承攬而已於同年12月4 日報請
    開工，今原告並未同意兩造所約定取得建築執照之時間可延
    後至93年6 月間，且被告既未依約如期取得建築執照並將系
    爭工程交由原告施作，其顯已違反系爭契約第23條之約定而
    應負加倍損害賠償責任，而被告雖以原告違反系爭契約第7
    條第1 款及第13條第1 款約定而發函解除契約，惟被告於原
    告退票後，已另收受原告給付之現金3,000,000 元及面額為
    1,000,000 元、2,000,000 元之支票各1 紙，並於93年1 月
    14日書立切結書，顯見兩造均仍有依系爭契約履行之意，且
    原告與被告簽約時即交付訴外人燊昌營造工程有限公司（下
    稱燊昌公司）簽發之支票作為履約保證金，足見被告已默示
    承認訴外人燊昌公司得轉承包原告之工程，而系爭工程本應
    以原告之名義報請開工，工程完工後亦由原告負完全責任，
    此即符合原告自行完成系爭工程一切工作之文意，況被告並
    未將系爭工程交由原告施作，原告自無從於報請開工前取得
    被告同意而為轉包，是被告以原告違反前開約定而解除契約
    應非合法，且縱認有據，此仍不影響原告上開違約金請求權
    之行使，為此，爰依系爭契約所定請求判令被告應給付4,00
    0,000 元，及自起訴狀繕本送達之翌日即94年7 月9 日起至
    清償日止，按週年利率5%計算之利息，並願供擔保請准為假
    執行之宣告。
二、被告則以：原告固以被告逾期取得建築執照且將系爭工程交
    由他人承攬而主張依系爭契約第23條之約定請求給付違約金
    ，惟該條僅有損害賠償之約定而確無違約金之文字，此自非
    違約金約定之性質而僅於原告實際受有損害時始得據為請求
    ，而系爭工程因係921 地震重建之房屋，其聲請建築執照須
    取得災民之名冊始得為之而相當棘手，被告始未能依系爭契
    約之約定期限取得建築執照，惟原告嗣亦已同意將約定期限
    延至被告實際取得建築執照之時，且被告於93年12月4 日委
    請訴外人毅城公司報請開工係因恐於同年6 月4 日取得之建
    築執照過期始為，被告實際上並未將系爭工程交予之施作，
    且原告於此亦悉上情，被告自無違反系爭契約約定之情形而
    不得向之請求賠償，況原告係持訴外人燊昌公司交付之6,00
    0,000 元支票作為履約保證金，其根本未支出分亳款項，原
    告既未受有任何損害，其所為請求自無理由；再原告所交付
    作為履約保證金之支票嗣已退票，並另由訴外人林先賞於92
    年12月2 日交付現金3,000,000 元及面額各1,000,000 元、
    2,000,000 元之支票以為代之，惟被告已將其中4,000,000
    元返還原告，另2,000,000 元支票則未提示兌現，則原告既
    未交足6,000,000 元之履約保證金，其自已違反系爭契約第
    7 條第1 款約定，且原告未經被告之事前書面同意即於92年
    11月19日擅將系爭工程轉包予訴外人燊昌公司，其等並已簽
    訂工程承攬契約書，原告自已違反系爭契約第13條第1 款約
    定，故被告乃於94年1 月5 日以原告違反前開約定為由而寄
    發存證信函通知原告解除契約，今系爭契約既經解除，原告
    自無向被告請求給付違約金之依據等語資為抗辯，並聲明求
    為判決：駁回原告之訴及假執行之聲請，如受不利之判決，
    願供擔保請准免為假執行之宣告。
三、兩造不爭執之事項：
  (一)、兩造於92年11月12日簽訂「南投縣埔里鎮三樓透天住宅10
      3 戶新建工程承攬契約書」而約定由原告於被告取得建築
      執照後承攬系爭工程。
  (二)、原告於92年11月19日即將系爭工程轉包予訴外人燊昌公司
      ，雙方並已簽訂工程承攬契約書，且由訴外人燊昌公司開
      立6,000,000 元之支票1 紙交付原告作為履約保證金，而
      原告於收受後即於同日將上開支票交付予被告作為系爭契
      約之履約保證金，被告並同時開立同額之本票1 紙予原告
      作為反擔保之用。
  (三)、原告所交付之上開履約保證金支票嗣因存款不足而遭退票
      ，兩造就此乃於92年12月2 日達成被告同意收受原告所交
      付之現金3,000,000 元及訴外人燊昌公司所開立發票日為
      92年12月15日、面額1,000,000 元與發票日為93年1 月30
      日、面額2,000,000 元之支票各1 紙以補足前開退票之款
      項。
  (四)、系爭契約第23條乃約定：「甲方（即被告）同意於92年12
      月30日前取得建照交付乙方（即原告），如逾期視同違約
      ，甲方將負加倍損害賠償（得順延展期至93年1 月30日止
      ）」等語，嗣兩造於93年1 月14日就系爭契約再度協議，
      並由被告書立內載：「建照於合約內簽訂1 月底前取得一
      事，今重新修訂為93年3 月25日前取得建照。前原告所交
      付之工程保證金2,000,000 元支票，本公司暫不提現，待
      建照取得後再提現」等語之切結書交予原告收執。
  (五)、被告於93年6 月4 日始取得系爭建案之建築執照，並將系
      爭工程交由訴外人毅城公司於同年12月4 日申報開工，而
      被告嗣後已將履約保證金中之4,000,000 元退還原告，另
      2,000,000 元之支票則迄未提示兌現。
  (六)、被告於94年1 月5 日以原告違反系爭契約第7 條第1 款及
      第13條第1 款約定為由而寄發存證信函通知原告解除契約
      ，並為原告收受無訛。
四、本院就兩造必要之爭點所為之判斷：
  (一)、被告有無違反系爭契約第23條之約定？
    (1)、查系爭契約第23條業約定：「甲方（即被告）同意於92
        年12月30日前取得建照交付乙方（即原告），如逾期視
        同違約，甲方將負加倍損害賠償（得順延展期至93年1
        月30 日 止）」等語，而被告於93年1 月14日書立之切
        結書亦載明：「建照於合約內簽訂1 月底前取得一事，
        今重新修訂為93年3 月25日前取得建照」等語，惟被告
        則遲至93年6 月4 日始行取得建築執照等情，已如上述
        ，是被告依兩造嗣後所達成之協議本應於93年3 月25日
        前取得系爭建案之建築執照以交由原告承攬開工，惟其
        則遲至93年6 月4 日始行取得建築執照，其顯已違反系
        爭契約取得建照期限之約定甚明，而被告就此雖辯以：
        原告業同意將約定期限延至實際取得建築執照之時云云
        ，惟此業經原告所否認，且被告復未舉證以實其說，其
        所辯逾期並無違於兩造約定云云自不足採。
    (2)、原告固另主張被告業將系爭工程交由訴外人毅城公司於
        93 年12 月4 日報請開工而亦有違約之情事云云，惟此
        業為被告所否認，而原告在訴外人燊昌公司向臺灣臺南
        地方法院訴請其返還保證金事件（該院93年度訴字第15
        30號）中，其乃具狀答辯稱「訴外人永保利公司並未將
        系爭工程交由其他營造公司承建，永保利公司係因其內
        部股東對於系爭工程交由被告（即本件原告）承建有不
        同意見，又恐於93年6 月4 日取得之建照過期，乃於93
        年12月4 日先請其他營造公司報請開工，此已經永保利
        公司之負責人出面解釋清楚，且永保利公司亦已依約將
        系爭工程交由被告施作．．．」等語，亦有該院上開請
        求返還保證金事件之答辯(二)狀附卷為證，是原告於他訴
        中既自承被告業將系爭工程交由其承攬施作，被告自確
        未將系爭工程交由訴外人毅城公司施作至明，其所辯委
        請訴外人毅城公司報請開工僅為權宜措施，且原告亦知
        之甚明等語自屬可採，被告於此自無違約之事實。
　(二)、系爭契約第23條係損害賠償或違約金之約定？如係違約金
  　　之約定，其屬損害賠償總額之預定或懲罰性違約金之性質
    　？
    　按「解釋意思表示，應探求當事人之真意，不得拘泥於所
      用之辭句」、「當事人得約定債務人於債務不履行時，應
      支付違約金。違約金，除當事人另有訂定外，視為因不履
      行而生損害之賠償總額。其約定如債務人不於適當時期或
      不依適當方法履行債務時，即須支付違約金者，債權人除
      得請求履行債務外，違約金視為因不於適當時期或不依適
      當方法履行債務所生損害之賠償總額」，民法第98條、25
      0 條分別定有明文，而「解釋當事人之契約，應於文義上
      及論理上詳為推求，不得拘泥字面，致失當時立約之真意
      」，最高法院19年上字第58號亦著有判例。本件被告固抗
      辯系爭契約第23條僅有損害賠償之約定而非違約金之性質
      云云，惟系爭契約第23條之條文乃係於制式繕打之承攬契
      約條文外另於契約文末以手寫之方式為之，且遍觀系爭承
      攬契約之條文，其除工程款總價及履約保證外，全文即無
      任何金額之約定，而系爭契約7 、16條並明定：「一乙方
      （即原告）應（誤載為「依」）於簽訂合約當日交付面額
      6,000,000 元整之台支本票或現金即期支票予甲方（即被
      告），雙方同意以該款項做為乙方履行本契約之履約保證
      金．．．二本契約如因可歸責於乙方之事由而解除或終止
      時，甲方除得行使一切權利外，並得不經訴訟或仲裁程序
      ，逕行就上述履約保證金行使權利，作為處罰性違約金，
      如甲方另有損害，並得請求乙方賠償之．．．」、「五如
      因可歸責於乙方之事由致未能於約定期限內完成其工作之
      全部或部分（誤載為「份」）時，乙方除應對甲方負損害
      賠償之責任外，每逾1 天，應另給付甲方依總工款之千分
      之3 計算之處罰性違約金」等語，是系爭契約第23條既約
      定被告如逾期取得建築執照，「即視同違約，應負加倍損
      害賠償」之責任，而其文所謂「加倍」者，除不可能以工
      程總價為之外，自應係指原告依約所應交付之履約保證金
      者，且再對照原告於系爭承攬契約所應負之前開各違約之
      責任，系爭契約第23條顯應係為衡平被告履約之責任始就
      其最重要之義務即按期取得建照以交付承攬施工而為違約
      之約定甚明，否則該手寫之特約即無任何存在之意義，且
      該約定文義業指明被告一旦逾期取得建築執照，原告即得
      請求「加倍損害賠償」，其並未如系爭契約第7 、16條約
      定以除處罰性違約金外另有損害亦應予以賠償，是該履約
      保證金數額之加倍，即係兩造對被告逾期所為違約金之約
      定，且此係被告不於適當時間履行債務即須支付，其自屬
      原告所受損害之賠償總額之性質而非屬懲罰性違約金，原
      告主張系爭契約第23條所稱之「加倍損害賠償」係指其得
      請求被告給付上開履約保證金之2 倍金額作為賠償性違約
      金等語自屬有據。
  (三)、被告以原告違反系爭契約第7 條第1 款及第13條第1 款約
      定而解除契約，其解約是否合法？
    (1)、被告雖主張原告未依系爭契約第7 條第1 款約定交足6,
        000,000 元之履約保證金而為違約云云，惟此業為原告
        所否認，而原告於92年11月19日將下包即訴外人燊昌公
        司所交付之6,000,000 元支票交付被告作為履約保證金
        嗣雖遭退票，惟兩造於92年12月2 日就此業達成被告同
        意收受原告所交付之現金3,000,000 元及訴外人燊昌公
        司所開立之發票日為92年12月15日、面額1,000,000 元
        、發票日為93年1 月30日、面額2,000,000 元之支票各
        1 紙以補足前開退票之款項之協議已如前述，且其中1,
        000,000 元之支票嗣後亦已兌現，另2,000,000 元支票
        則經兩造於93年1 月14日協議暫不提示，待被告取得建
        築執照後再提示兌現等情，亦為兩造所不爭執，是被告
        於原履約保證之支票退票後既已同意收受原告所交付之
        3,000,000 元現金及面額計3,000,000 元之支票2 紙以
        為取代，且被告嗣並已提示兌現其中之1,000,000 元支
        票，而其中面額2,000,000 元之支票係因兩造日後另有
        協議始未提示兌現，則被告於此履約保證金之交付自因
        被告容許補正而符約定，其主張原告未依系爭契約第7
        條第1 款約定交足6,000,000 元履約保證金顯屬無據。
    (2)、查依系爭契約第13條第1 款、第17條第2 款第3 目業分
        別約定：「乙方（即原告）應自行完成本工程之一切工
        作，非經甲方（即被告）之事前書面同意，不得將其工
        作或工程之全部或部分轉包第三人；其經甲方同意者，
        應將該第三人之資料以書面交甲方指定之建築師審查後
        轉交甲方備查」、「乙方違反契約，經甲方定期10日催
        告履行或補正時，甲方得終止或解除本契約，並請求乙
        方負損害賠償責任」等語，而原告確未經被告事前書面
        同意即已於兩造訂約後之1 週即92年11月19日將系爭工
        程轉包予訴外人燊昌公司，且亦將訴外人燊昌公司所交
        付作為履約保證之支票轉作其應給付予原告之履約保證
        金亦如前述，而原告雖主張被告收受訴外人燊昌公司簽
        發之上開支票作為履約保證金時，已默示承認訴外人燊
        昌公司得轉承包原告之工程，且其以己之名義報請開工
        ，亦符合自行完成系爭工程一切工作之文意而無違約云
        云，惟此業為被告所否認，而被告於締約時單純收受原
        告所交付他人簽發之客票以作為系爭工程之履約保證金
        之行為，依社會一般通念尚不足以認定被告業已默示同
        意原告將系爭工程轉包給客票之簽發人即訴外人燊昌公
        司之意思表示，且原告係於簽約後尚未繳交履約保證金
        前即已將系爭工程轉包予他人，並執其轉包人所交付之
        保證金而轉為系爭契約之履約保證金，被告根本無從由
        其交付客票時而對其已轉包之行為表示意見，而原告復
        未就被告有何其他以言詞文字外之方法間接使之推知其
        意思等事實舉證以實其說，所辯被告業默示同意其轉包
        云云自無足採；另上開條款已明確約定原告非經被告之
        事前書面同意，不得將其工作或工程之全部或部分轉包
        予第三人，此於原告轉包而未親自鳩工興築時即已構成
        ，其原即未限定原告於報請開工前始須取得被告之書面
        同意，原告前開轉包開工之主張乃自行增加系爭契約所
        無之限制而非可採。今原告既未取得被告事前之書面同
        意即已將系爭工程轉包給訴外人燊昌公司，其確已違反
        系爭契約第13條第1 款約定堪以認定，則被告依系爭契
        約第17條第2 款第3 目約定以存證信函通知原告解除契
        約，即屬合法。
  (四)、被告解約後，原告能否系爭契約第23條約定請求違約金？
      其數額是否應予酌減？
    (1)、按「違約罰性質之違約金，於有違約情事時其請求權即
        已發生，不因其後契約之解除而謂並無違約情事，自無
        因契約解除而隨同消滅之理」，最高法院61年臺上字第
        2922號著有判例，又「依民法第260 條法意，契約雖解
        除，其原依據契約所生之損害賠償請求權，並不失其存
        在。基於同一理由，在契約解除前所已發生違約罰性質
        之違約金請求權，亦不因契約解除而失其存在」，此亦
        有最高法院62年度第3 次民庭庭推總會議決議(四)可資參
        照。本件原告未經被告之事前書面同意而將系爭工程轉
        包予訴外人燊昌公司，其業已違反系爭契約第13條第1
        款約定而經被告合法解除契約已如前述，惟被告於解約
        前既未依兩造約定期限取得建築執照而有違反系爭契約
        第23條約定之情事，揆諸前開說明，原告之違約金請求
        權既係在被告違約時即已發生，此自不因被告嗣後解除
        契約而得隨同消滅，是原告在解約後自仍得依系爭契約
        第23條約定請求被告給付賠償性違約金。
    (2)、末按「約定之違約金過高者，法院得減至相當之數額，
        民法第252 條定有明文。又當事人約定契約不履行之違
        約金過高者，法院固得依民法第252 條以職權減至相當
        之數額，惟是否相當仍須依一般客觀事實、社會經濟狀
        況及當事人所受損害情形，以為酌定標準，而債務已為
        一部履行者，亦得比照債權人所受利益減少其數額」，
        最高法院49年度臺上字第807 號亦著有判例。系爭契約
        第23條約定被告如逾期取得建築執照所應負加倍損害賠
        償者，應係指原告得請求被告給付6,000,000 元履約保
        證金之2 倍金額作為賠償性違約金業如前述，惟被告違
        約者僅為逾期取得建照乙項，而其逾期之期間則僅有71
        日，且被告原已將原告所交付之履約保證金中之4,000,
        000 元退還予原告，另2,000,000 元之支票則依約未提
        示兌現，則原告實際所受可能因遲延開工之損害原即有
        限，而原告則未經被告之事前書面同意即已將系爭工程
        轉包予訴外人燊昌公司而亦有違約情事，本院審酌前開
        一切情狀，認原告請求之違約金為4,000,000 元尚屬過
        高而應予酌減為400,000 元較為合理，其逾此範圍外之
        請求即為無據。
    綜上，被告逾期取得建築執照已違反系爭契約第23條之約定
    ，且依兩造訂約時之真意，該條所稱「加倍損害賠償」應係
    指原告所交付6,000,000 元履約保證金之2 倍賠償性違約金
    之約定，則原告依該條既已對被告取得前開違約金之請求權
    ，縱被告嗣後以原告未經被告事前同意而將系爭工程轉包予
    訴外人燊昌公司而予合法解除契約，亦不影響原告已取得之
    賠償性違約金之請求權，惟原告依系爭契約第23條以6,000,
    000 元履約保證金之2 倍中4,000,000 元請求給付之違約金
    尚屬過高而應予酌減為400,000 元較為合理，從而原告請求
    被告給付400,000 元及自起訴狀繕本送達之翌日即94年7 月
    9 日起至清償日止，按週年利率5%計算之利息為有理由，自
    應予以准許，其逾此部分範圍外之請求即為無據，應予駁回
    。
五、本件主文第1 項係命給付之金額未逾500,000 元之判決，依
    民事訴訟法第389 條第1 項第5 款之規定，自應依職權宣告
    假執行，並依被告之聲請酌定相當之擔保金額准予免為假執
    行之宣告，至原告敗訴部分，其假執行之聲請即失所依附，
    應併予駁回。
六、本件判決之基礎已臻明確，兩造其餘攻擊防禦方法及舉證，
    核與判決無影響，爰不另一一論述，併此敘明。
七、據上論結：本件原告之訴為一部有理由、一部無理由，依民
    事訴訟法第79條、第389 條第1 項第5 款、第392 條，判決
    如主文。
中　　華　　民　　國　　94　　年　　10　　月　　25　　日
                  民事第五庭審判長法  官  黃宏欽
                                  法  官  方錦源
                                  法　官  王雅苑
如不服本判決，應於送達後20日內，向本院提出上訴狀並表明上
訴理由，如於本判決宣示後送達前提起上訴者，應於判決送達後
10日內補提上訴理由書（須附繕本）。
上為正本係照原本作成。
中　　華　　民　　國　　94　　年　　10　　月　　25　　日
                                  書記官  洪育祺
